臺灣彰化地方法院刑事判決      
                                    111年度金訴字第11號
公  訴  人  臺灣彰化地方檢察署檢察官
被      告  陳日昇  



指定辯護人  本院公設辯護人  陳志忠
上列被告因違反洗錢防制法等案件，經檢察官提起公訴（110年
度偵字第10530號、第11574號、第12055號），及移送併案審理
（111年度偵字第5491號），本院依簡式審判程序判決如下：
    主  文
陳日昇幫助犯洗錢防制法第十四條第一項之洗錢罪，處有期徒刑
伍月，併科罰金新臺幣壹萬元，罰金如易服勞役，以新臺幣壹仟
元折算壹日。
未扣案之犯罪所得新臺幣捌仟元，沒收，於全部或一部不能沒收
或不宜執行沒收時，追徵其價額。
一、犯罪事實：
　㈠陳日昇依一般社會生活之通常經驗，預見提供金融帳戶予不
    相識之人，可能幫助不相識之人以該帳戶掩飾或隱匿犯罪所
    得財物，致使被害人及警方追查無門，竟仍不違其本意，基
    於幫助詐欺及幫助洗錢之不確定犯意，於民國110年4月間某
    日，在彰化縣福興鄉某7-11統一便利商店對面之路邊，以每
    本帳戶新臺幣（下同）4,000元之代價，將其所申辦之臺灣
    土地銀行帳號000-000000000000號帳戶（下稱土地銀行帳戶
    ）、中華郵政股份有限公司帳號000-00000000000000號(下
    稱郵局帳戶)之存摺、提款卡(含密碼），在彰化縣福興鄉7-
    11統一便利商店金福興門市對面之路邊，交付予真實姓名年
    籍不詳之詐欺集團成員收受，並收取8,000元。嗣該詐騙集
    團取得前開帳戶提款卡、存簿後，其成員即共同意圖為自己
    不法之所有，基於詐欺取財之犯意聯絡，於如附表所示之時
    間、詐騙方式，向如附表所示之人施以詐術，致該等人均陷
    於錯誤，而於如附表所示之時間，分別匯款如附表所示之金
    額至陳日昇前述帳戶內。嗣為警據報後循線查悉上情。
  ㈡案經彭靖淂、謝宗翰及劉郁呈訴由彰化縣警察局鹿港分局報
    告暨屏東縣政府警察局東港分局報告、新北市政府警察局新
    店分局報請臺灣彰化地方檢察署檢察官偵查起訴，暨楊舜悰
    訴由桃園市政府警察局中壢分局報請臺灣彰化地方檢察署檢
    察官併案審理。
二、理由
  ㈠被告於本院準備程序中，就上揭犯罪事實均為有罪之陳述，
    且所犯係死刑、無期徒刑、最輕本刑為3年以上有期徒刑以
    外之罪，經本院合議庭依刑事訴訟法第273條之1第1項之規
    定，裁定由受命法官1人獨任進行簡式審判程序。
  ㈡上揭犯罪事實，業據被告陳日昇於警詢時及偵審中坦承不諱
    ，並有告訴人彭靖淂、謝宗翰、劉郁呈、楊舜悰及被害人褚
    榮發於警詢時之證述、被告土地銀行帳戶及郵局帳戶之開戶
    資料及歷史交易明細、臺灣土地銀行福興分行110年8月19日
    福興字第1100002180號函附之開戶影像畫面及交易明細、內
    政部警政署反詐騙諮詢專線紀錄表、受理詐騙帳戶通報警示
    簡便格式表、金融機構聯防機制通報單、保安警察第二總隊
    第一大隊第二中隊西拉雅分隊陳報單、告訴人楊舜悰提供之
    自動櫃員機存戶交易明細表在卷可佐，足認被告之自白與事
    實相符，足以採信，被告確有本案犯行至為明確。
　㈢核被告所為，係犯刑法第30條第1項前段、第339條第1項之幫
    助詐欺取財罪，及刑法第30條第1項前段、洗錢防制法第14
    條第1項之幫助洗錢罪。被告以單一交付金融帳戶資料之幫
    助行為，同時觸犯上開數罪名，為想像競合犯，應依刑法第
    55條規定，從一重之幫助洗錢罪處斷。被告以同一幫助洗錢
    之犯行，致附表所示各被害人受害，為想像競合犯，僅論以
    一幫助洗錢罪。檢察官移送併辦之犯罪事實，與本案起訴論
    罪部分，既具有想像競合犯之裁判上一罪關係，依刑事訴訟
    法第267條規定，應為檢察官起訴效力所及，本院自得併予
    審理。
　㈣被告本案所為既係洗錢罪之幫助犯，衡諸其犯罪情節，爰依
    刑法第30條第2項規定，按正犯之刑減輕之。又按犯洗錢防
    制法第14條、第15條之罪，在偵查或審判中自白者，減輕其
    刑，同法第16條第2項定有明文。被告於偵查、審理中業已
    自白幫助詐欺取財、幫助洗錢之犯罪事實，應依洗錢防制法
    第16條第2項規定減輕其刑。
　㈤本案因檢察官於起訴書中，就被告構成累犯之事實及應加重
    其刑之事項，並未主張且未指出任何證明之方法，雖檢察官
    於蒞庭時敘明被告構成累犯，並請依法加重其刑等語（見本
    院卷第135-136頁）。惟並未具體指出證明方法，容屬未盡
    實質舉證責任，本院自無從為補充性調查，即不能遽行論以
    累犯及加重其刑，但本院仍得就被告之前科素行，依刑法第
    57條第5款所定「犯罪行為人之品行」之量刑審酌事項而為
    上揭評價，併予敘明（最高法院110年度台上字第5660號判
    決意旨參照）。
　㈥量刑：
　　爰以行為人之責任為基礎，審酌被告前有詐欺案件，經法院
    判處罪刑並執行完畢之前案紀錄，有臺灣高等法院被告前案
    紀錄表在卷可憑，今又率予將其帳戶資料提供予他人而供幫
    助犯罪使用，紊亂社會正常交易秩序，並使不法之徒藉此輕
    易於詐騙後取得財物，造成詐欺犯罪偵查困難，幕後犯罪人
    得以逍遙法外，危害交易秩序與社會治安，並考量被告坦承
    犯行之犯後態度，尚未能與被害人達成和解之情形；復參酌
    各被害人所受損害，及被告僅有提供帳戶任由他人使用，尚
    無具體事證顯示其係主謀或主要獲利者，亦非直接向被害人
    施行詐術之人；兼衡被告之犯罪動機、目的、手段，及其領
    有輕度身心障礙證明（見本院卷第139頁）、並自述：我是
    國中畢業，沒有其他專門技術或證照。未婚，沒有小孩。目
    前與父母同住，我已經幾個月沒有固定工作，要等開完庭再
    找，我平常沒有在花錢，吃住都在家裡，我和母親有時會去
    打零工，賺取生活費用，父親因為生病所以沒有辦法工作。
    我會賣帳戶是為了要付家裡日常所需，我沒有其他負債和貸
    款等語之智識程度、家庭生活經濟狀況及犯罪動機，且被告
    自108年起迄今，名下除下述薪資收入外，無其他財產，其
    中108年度薪資收入，分別為3,080元、3,200元、2,627元，
    於109年度薪資收入23萬8,800元，之後再無所得收入紀錄，
    有被告之稅務電子閘門財產所得調件明細表可查（見本院卷
    第49-54頁）之財力狀況，及檢察官、被害人、被告及辯護
    人之求刑意見（有筆錄及被害人意見調查表可考，見本院卷
    第135-137頁、第63頁）等一切情狀，認檢察官求處有期徒
    刑9月，稍嫌過重，爰量處如主文所示之刑，並諭知罰金易
    服勞役之折算標準。
  ㈦沒收：
    1.被告提供帳戶所得之對價8,000元，為其犯罪所得，並未
      扣案，應依刑法第38條之1第1項前段、第3項規定宣告沒
      收，於全部或一部不能沒收或不宜執行沒收時，追徵其價
      額。
　　2.洗錢防制法第18條第1項規定：「犯第14條之罪，其所移
      轉、變更、掩飾、隱匿、收受、取得、持有、使用之財物
      或財產上利益，沒收之」。修正理由明示：現行條文僅限
      於沒收犯罪所得財物或財產上利益，而未及於洗錢行為標
      的之財物或財產上利益，爰予修正，並配合104年12月30
      日修正公布之中華民國刑法，將追繳及抵償規定刪除。至
      於洗錢行為本身之犯罪所得或犯罪工具之沒收，以及發還
      被害人及善意第三人之保障等，應適用104年12月30日及1
      05年6月22日修正公布之中華民國刑法沒收專章之規定。
      立法者將「洗錢行為標的之財物或財產上利益」與「犯罪
      所得或犯罪工具」之沒收，分別規定於不同條文，亦即前
      者應適用洗錢防制法第18條第1 項規定，後者則適用刑法
      第38條以下之規定，足見「洗錢行為標的之財物或財產上
      利益」之本質，既非「犯罪所得」，亦非「犯罪工具」。
      再依刑法第38條之1第3項、第38條之2第2項規定之文義，
      該等規定之適用範圍原在處理「前2條之沒收」，即為第3
      8條所規定之違禁物、犯罪工具、犯罪所生之物，以及第3
      8條之1規範之犯罪所得之沒收。則「洗錢行為標的之財物
      或財產上利益」既非犯罪工具、亦非犯罪所得，似有無從
      適用刑法第38條之1第3項、第38條之2第2項規定之疑慮。
      但從上開洗錢防制法第18條第1項之修法理由可知，「洗
      錢行為標的之財物或財產上利益」如有如全部或一部不能
      沒收或不宜執行沒收之情形時，仍應回歸適用刑法第38條
      之1第3項規定追徵價額。可知立法者並未排除「洗錢行為
      標的之財物或財產上利益」回歸適用刑法沒收章節。從而
      ，刑法第38條之2第2項規定自仍有適用餘地（本院107年
      度簡字第2253號判決內容可資參照）。經查，被告並未經
      手該等洗錢標的之財產，或對該等財產曾取得任何實際支
      配占有，又被告並非居於主導犯罪之地位，是以本院認如
      仍予沒收本案洗錢標的之財產，顯屬過苛，爰依刑法第38
      條之2第2項之規定，不予宣告沒收。　　
    3.被告所提供之帳戶存摺、提款卡雖為其所有，且係供犯罪
      所用之物，惟該金融帳戶已被列為警示戶，存摺及提款卡
      固仍為詐欺集團持有而均未扣案，然已無法再供交易使用
      ，且本身之價值甚低，因認尚無沒收之實益，其沒收不具
      有刑法上之重要性，故依刑法第38條之2第2項不予宣告沒
      收。　
三、應適用之法條：刑事訴訟法第273 條之1 第1 項，第299 條
    第1 項前段、第310 條之2 、第454 條第1項。
四、如不服本件判決，得自收受送達之日起20日內，向本院提起
    上訴。
本案經檢察官林芬芳提起公訴、檢察官吳宇軒移送併辦，檢察官
林士富到庭執行職務。
中　　華　　民　　國　　111 　年　　5 　　月　　13　　日
                  刑事第五庭  法　官　周淡怡
以上正本證明與原本無異。
如不服本判決應於收受判決後20日內向本院提出上訴書狀，並應
敘述具體理由；其未敘述上訴理由者，應於上訴期間屆滿後20日
內向本院補提理由書（均須按他造當事人之人數附繕本）「切勿
逕送上級法院」。
告訴人或被害人對於判決如有不服具備理由請求檢察官上訴者，
其上訴期間之計算係以檢察官收受判決正本之日期為準。
中　　華　　民　　國　　111 　年　　5 　　月　　13　　日
                              書記官  陳火典
附錄論罪科刑法條全文
中華民國刑法第30條第1項
幫助他人實行犯罪行為者，為幫助犯。雖他人不知幫助之情者，
亦同。
中華民國刑法第339條第1項
意圖為自己或第三人不法之所有，以詐術使人將本人或第三人之
物交付者，處 5 年以下有期徒刑、拘役或科或併科 50 萬元以
下罰金。
洗錢防制法第14條第1項
有第二條各款所列洗錢行為者，處 7 年以下有期徒刑，併科新
臺幣 5 百萬元以下罰金。
附表：
編號 被害人（*有提出告訴） 匯款時間 匯款金額（新臺幣） 詐騙手法 1 *彭靖淂 110年5月18日20時7分許 9164元 詐騙集團成員於110年5月18日，佯稱訂房網站業者，撥打電話予彭靖淂佯稱金額有誤，致彭靖淂陷於錯誤，依指示匯款至陳日昇之土地銀行帳戶。  2 褚榮發 110年5月18日20時21分許 27890元 詐騙集團成員於110年5月18日，佯稱飯店業者及國泰世華銀行人員，撥打電話予褚榮發佯稱訂單有誤，致褚榮發陷於錯誤，依指示匯款至陳日昇之土地銀行帳戶。  3 *謝宗翰 110年5月18日20時21分許  5013元   詐騙集團成員於110年5月18日，佯稱住宿業者及銀行人員，撥打電話予謝宗翰佯稱訂單有誤，致謝宗翰陷於錯誤，依指示匯款至陳日昇之土地銀行帳戶。  4 *劉郁呈 110年5月18日20時許 110年5月18日20時6分許 110年5月18日20時9分許 49985元  49985元  49985元 詐騙集團成員於110年5月18日，佯稱野獸國業者及銀行人員，撥打電話予劉郁呈佯稱訂單有誤，致劉郁呈陷於錯誤，依指示匯款至陳日昇之郵局帳戶。  5 *楊舜悰 110年5月18日 19時57分許 同日20時1分 許 30000元  29000元 詐欺集團成員於110年5月18日18時13 分許，佯稱係旅宿客服人員、銀行人員，以電話詐稱曾經住宿飯店，因網路遭入侵而有異常扣款之情形，依指示操作註銷交易云云，致楊舜悰於錯誤，而依指示匯款至陳日昇之土地銀行帳戶。